【裁判字號】    90,聲再,161
【裁判日期】    901019
【裁判案由】    聲請再審
【裁判全文】
臺灣高等法院高雄分院刑事裁定                      九十年度聲再字第一六一號
    再審聲請人  甲○○
    即受判決人
右列聲請人因妨害自由案件，對於本院八十八年度上訴字第三五八號中華民國八十八
年五月二十日確定判決（臺灣高雄地方法院八十七年度訴字第二○九九號、臺灣高雄
地方法院檢察署八十七年度偵字第一九一八號），聲請再審，本院裁定如左：
      主  文
再審之聲請駁回。
      理  由
一、聲請意旨略稱：
（一）原確定判決引用台灣高等法院檢察署法醫中心及法務部法醫研究所之死因鑑定
      ，認被害人陳友泉身體因被捆綁太緊，身上循環不良引起組織缺氧，相繼引起
      身體內自家分解產生毒素，然後鬆綁太快，且鬆綁時已瀕臨死亡邊緣；然依證
      人即第二天參與為陳友泉鬆綁之蔡坤池於偵查中到庭証稱：「（當天上午解下
      死者身上繩子前之鬆緊度為何？）死者之身體可以在上繩子內移動，但無法脫
      困」等語（見八十七年五月八日偵查筆錄），既然被害人陳友泉身體被捆綁後
      ，身體仍可以在上繩子內移動，只是無法脫困而已，豈會發生因被捆綁過緊致
      血液循環不良而產生毒素之情形？實令人難以想像，證人蔡坤池係死者之舅舅
      ，其陳述應有相當可信度，既然死者之身體可以在繩子內移動，表示捆綁不緊
      ，應不致血液循環不良而產生毒素，則死因是否如鑑定單位所表示之意見，已
      有可疑，若死因排除捆綁因素，則必有其他因素介入，聲請人應不構成加重結
      果犯，上述證據，原確定判決隻字未提，未加審酌，自屬得以聲請再審之新證
      據。
（二）被害人陳友泉之父親陳忠文於八十七年一月十三日警訊供稱被害人小時候患有
      氣喘病，案發前約一個月曾感冒發燒，由其妻帶去高雄市「大川醫院」診治過
      等情，第一審法院亦向高雄市大川醫院函調病歷資料，據該醫院以八七醫字第
      八七０號覆稱：被害人陳友泉生前於八十六年十一月二十三日，在該院門診就
      醫治療一般之上呼吸道感染，為單純之傷風感冒症狀，一般人不太會因長時間
      在外吹風而有致命之危險，除非患者或個案本身有潛在的危險致死因子存在，
      ，依該醫院之回函，可知陳友泉有潛在的危險致死因子存在，才會因長時間在
      外吹風而致命，而聲請人並不知陳友泉患有氣喘病，縱有妨害自由，然介入上
      述獨立因素，應不構成加重結果犯，從而氣喘病之證據，應係得以聲請再審之
      新證據。
（三）依卷附台灣高等法院檢察署法醫中心死因鑑定，認被害人陳友泉第二天被鬆綁
      時，似已瀕臨死亡邊緣，加上鬆綁太快，體內毒素迅速流入血中引起急性中毒
      死亡；然證人蔡坤池於八十七年一月十三日警訊中證稱：第二天上午八時十分
      到達工廠，立即與聲請人將陳友泉身上繩子解下，並拿一杯熱開水、一瓶咖啡
      牛乳供其飲用，且要求香煙吸食；到了九時三十分左右，再將他抬下來，帶他
      去臥室睡覺，到約九時五十分許，發現陳友泉情況有異，再行送醫，於十時五
      十分許不治死亡等語，依上述供述，可知陳友泉於第二天上午八時十分，被解
      下身上繩子後，尚要求喝咖啡牛乳、抽煙，到了九時三十分左右，由蔡坤池將
      他抬下來到臥室睡覺，時間長達一時二十分許，應非瀕臨死亡邊緣，亦不可能
      因鬆綁太快造成體內毒素迅速流入血中引起急性中毒死亡，足以推翻台灣高等
      法院檢察署法醫中心之死因鑑定報告，亦係聲請再審之新證據。
（四）聲請人自警訊起即供稱係陳友泉因工作不力，認應自我反省，才要求聲請人將
     其綁在水塔邊，證人鍾財富在一審法院八十七年八月三十一日審理中亦證稱：
      案發前十幾天有看到死者站在所上水塔旁等語，足證陳友泉有犯錯自我反省
      站在所上水塔旁之習性，則其多次犯錯後，要求聲請人將其綁在水塔邊自我
      反省，亦符合經驗法則，至於其他證人蔡坤池、馬鵬裕、鄭玉玲均不知陳友泉
      係自行要求被綁或聲請人強行捆綁，乃原確定判決在無任何自白或證人指述下
      ，認定聲請人有強行捆綁妨害自由之事實，令人難以信服，此亦係得以聲請再
      審之理由。
二、按刑事訴訟法第四百二十條第一項第六款所謂確實之新證據，係指該證據於事實
    審法院判決前已經存在，為法院、當事人所不知，不及調查斟酌，至其後始行發
    見，且就證據本身形式上觀察，固不以絕對不須經過調查程序為條件，但必須顯
    然可認為足以動搖原有罪確定判決，而為受判決人無罪、免訴、免刑或輕於原判
    決所認罪名之判決者為限。故受理聲請再審之最後事實審法院，應就聲請再審理
    由之所謂「新證據」，是否具備事實審判決前已經存在，為法院、當事人所不知
    ，事後方行發見之「嶄新性」，及顯然可認足以動搖原有罪確定判決，應為無罪
    、免訴、免刑或輕於原判決罪名之「顯然性」二要件，加以審查，為判斷應否准
    予開始再審之準據；經查：
（一）原確定判決以被告甲○○在警訊時供稱：「：：：由我動手將他捆綁與水塔在
      一起：：：」，「：：：我告訴我老婆是我將陳友泉綁在水塔的：：：」（見
      警訊卷第一頁反面、第二頁正面）；於偵查中並供承：「是的，我在一月十三
      日（正確為十二日）晚上八時許，把他綁在案發地點，到一月十四日（正確為
      十三日）上午八時許才把他解開。」，「他（陳友泉）當時只著一條內褲，全
      身赤裸」「：：他可能覺得自己做錯事，叫我用繩子綁他：：」，「（沒有共
      犯）是我綁他，他還幫我拿繩子及樓梯」（見偵查卷第十七、十八頁），在原
      審又供稱：「：：是八十七年一月十二日八時三十分許：：：我綁他的手，時
      間是晚上八時半：：：」（原審卷第十三頁）等語。而將陳友泉鬆綁解開之蔡
      坤池在原審偵審中到庭証稱：「他（按指陳友泉身上）打了好幾個交叉結，手
      「是反綁後打結」（見偵查卷第一四０頁），「繩子是綁在水塔上：：不會掉
      下來：：手是（被）反綁的：：」（原審卷第七０頁）。其於本院調查時亦稱
      ：「：：我上去時陳友泉雙手被反綁、綁在背後、上身沒穿衣服：：」，「不
      可能（自己綁）」，「陳友泉雙手被反綁在後面、全部繩索均在腰部：：」（
      見本院八十八年四月七日調查筆錄），「（手）應是在後面沒有錯」，「：：
      身體可以移動但不能自行解開」（本院八十八年四月十四日調查筆錄）等情。
      再參酌被害人陳友泉身體之外部計有下腹部於肚臍上下緣有細捆綁之環型條狀
      瘀血、右手腕內外側有多處條狀環型綁壓痕、左手腕有環型綁壓之皮下瘀血等
      之明顯為經繩索以相當之力道綑綁後所造成之傷害，此有台灣高雄地方法院檢
      察署法醫師複驗報告在卷可稽。又陳友泉之腹部內臟傷是由於捆綁過緊影響循
      環及正常功能所致，復經台灣高等法院檢察署法醫中心法醫師鑑定明確，製有
      鑑定書附卷為憑。綜上判斷，被害人陳友泉係被繩索以交叉環繞水塔方式而用
      相當之力道緊綁，雙手並被反綁後打結固定。此種綑綁方式，當非可能係被害
      人自己所為，況本件經送台灣高等法院檢察署法醫中心為死因鑑定，認被害人
      陳友泉因遭捆綁已引起腹部內臟出血程度。其身體因捆綁太緊，身上因循環不
      良引起組織缺氧，相繼引起身體內自家分解產生毒素，如急速鬆綁時毒素迅速
      流入血中引起急性中毒死亡。死者內臟雖未有明顯病變，但由其死亡經過判斷
      死者係因生前捆綁身體過度又遇寒冷而死亡。上開鑑定結果，有台灣高等法院
      檢察署法醫中心鑑定書附卷可稽。又被害人係因被綁過緊己造成腹部內臟出血
      ，時間過久達一個晚上以上，又逢天氣寒冷，捆綁身體因循環不良引起組織缺
      氧，相繼自引起自家分解產生毒素，然後鬆綁太快，加上寒冷、飢餓等而引起
      死者之死亡，但實際上鬆綁時死者似已瀕臨死亡邊緣，不像因鬆綁太快而引起
      死亡，復有法務部法醫研究所法醫所八七文理字第０四四九號函（原審卷第四
      ０頁）在卷足憑。是堪認被告以繩子捆綁被害人剝奪其行動自由之行為乃造成
      被害人死亡結果之原因，二者間具有相當因果關係，業於理由欄二之（一）、
      （二）詳予敘明；被告係將陳友泉綑綁在水塔，該水塔係不銹鋼製之圓柱狀儲
      水裝置，表面光滑，縱令被告緊綁，陳友泉尚可滑動而如蔡坤池於偵查中所稱
      ：「陳友泉可以在繩子內移動」等語。苟非綁得太緊，陳友泉何以下腹部肚臍
      上下緣有綑綁之環形條狀瘀血、左手腕有環形綁壓之皮下瘀血及右手腕內外側
      有多處條狀環形壓痕？況蔡坤池在檢察官偵查中另證稱：「我們（指其與被告
      ）把他（指陳友泉）解下後，他昏昏的，我有輕拍他的臉，要叫醒他，但他無
      法自行下來，我就揹他下樓梯，再揹到房間」等語（相驗卷第一九－二頁反面
      ）。可見陳友泉並非不願走下水塔，係已不能自行走下，是蔡坤池之上開證言
      ，依照上述說明非有利於被告之證據，難認係聲請再審之所謂「新證據」。
（二）原確定判決於理由欄二之（三）載明：「被害人陳友泉之父親陳忠文於警訊及
      偵查中與證人蔡坤池在警訊時，雖均供稱被害人小時候患有氣喘病（相驗卷第
      四頁反面、第八頁反面、第十五頁反面），陳忠文並於警訊中供稱被害人大約
      一個月前感冒發燒，由其妻帶去高雄市「大川醫院」診治過等情，惟經原審法
      院函查高雄市大川醫院即聖新醫院，據其覆稱被害人陳友泉生前於八十六年十
      一月二十三日，在該院門診就醫治療一般之上呼吸道感染，為單純之傷風感冒
      症狀，無致命之危險導向，有該院八七醫字第八七０號函及該院有關被害人陳
      友泉之病歷表附卷可稽（二審卷第三一頁、第三二頁、第五一頁），足見被害
      人並非因上開病症致死甚為顯然」等語，已就陳友泉患有氣喘病排除於本件致
      死原因，故被害人陳友泉是否有氣喘病亦難認係聲請再審之所謂新證據。
（三）證人蔡坤池於八十七年一月十三日警訊中雖證稱：第二天上午八時十分到達工
      廠，立即與聲請人將陳友泉身上繩子解下，並拿一杯熱開水、一瓶咖啡牛乳供
      其飲用，且要求香煙吸食；到了九時三十分左右，再將他抬下來，帶他去臥室
      睡覺，到約九時五十分許，發現陳友泉情況有異，再行送醫，於十時五十分許
      不治死亡等語；然蔡坤池另在檢察官偵查中證稱：「我們（指其與被告）把他
      （指陳友泉）解下後，他昏昏的，我有輕拍他的臉，要叫醒他，但他無法自行
      下來，我就揹他下樓梯，再揹到房間」等語（相驗卷第一九－二頁反面）。
      可見陳友泉並非不願走下水塔，係已不能自行走下，故蔡坤池前述證言尚不足
      證明當時陳友泉非如法務部法醫研究所函所稱：「：：實際上鬆綁時死者（陳
      友泉）似已瀕臨死亡邊緣：：」（第一審法院卷第四十頁）之程度，亦難認係
      聲請再審之所謂新證據。
（四）聲請人自警訊起雖一再辯稱：係陳友泉因工作不力，認應自我反省，才要求聲
      請人將其綁在水塔邊云云，然經原確定判決查並無證據以實其說。且證人蔡坤
      池證稱：「：：繩子在（陳友泉腰部）繞一、二圈：：」，那水塔「一個人頂
      多能抱一半」等語（二審卷第三十五、三十六頁）。水塔一個人僅能抱一半，
      陳友泉如何能自行以繩索在腰部繞一、二圈綑在水塔上？被告在警局初訊時自
      稱：「：：由我動手將他（指陳友泉）綑綁與水塔在一起：：」、「：：我告
      訴我老婆是我將陳友泉綁在水塔的」（警局卷第一頁反面、第二頁），在檢察
      官偵查中，被告仍作相同之供述（偵查卷第十七頁、第十八頁反面）。蔡坤池
      一再證稱：被告係將陳友泉雙手反綁在後面（即背後），第一審法院審理中經
      問：「對蔡坤池所述有何意見？」被告答稱：「無」（偵查卷第一四○頁、第
      一審法院卷第十三頁反面、第六十九頁反面、第七十頁及其反面、第七十一頁
      、二審卷第三十二頁反面、第三十五頁、第四十七頁反面）。蔡坤池又稱：「
      他（指陳友泉）的手背是靠在（背後）腰部，肩膀靠水塔，手心向外」（二
      審卷第三十五頁）。如當時陳友泉左手在內、右手在外，交叉反綁在背後，適
      與台灣高雄地方法院檢察署法醫師複驗解剖紀錄所載：陳友泉右手腕內外側有
      多處條狀環形壓痕、左手腕（手腕背部）有環形綁壓之皮下瘀血之情節相符（
      相驗卷第二十四頁）。蔡坤池復證稱：「他（指陳友泉）比較怕甲○○，甲○
      ○叫他做什麼，他都不敢違背」（警局卷第十三頁反面）。被告亦稱：「：：
      隨後我們二人（指被告與蔡坤池）合力把陳友泉解下放在水塔上，並共同問他
      ：『你有怎樣沒有？』但他雙眼看我，沒有講話」（同卷第四頁），可見陳
      友泉懾於被告平常威脅逼迫，而不敢直言，則其被綁後，如何尚敢「喊救！」
      是陳友泉被綑綁於水塔，未曾喊救，尚難即謂其綑綁在水塔上係出於自願。第
      一審法院於八十七年十一月十日上午十時至陳友泉被綑綁之現場勘驗，其筆錄
      雖記載：「從馬路邊可以看見被綁處。」（第一審法院卷第四十一頁反面）。
      惟陳友泉係於夜間被綁，縱距五十公尺處有路燈，是否在黑夜站在路邊亦能看
      到陳友泉被綑綁之情形，非無可疑。該勘驗筆錄又記載：「：：該道路車輛往
      來頻繁，聲音吵雜，警察局與水塔間有一工廠，但從水塔處可以看警察局二樓
      ：：」，原確定判決則說明：「況且現場位處郊外，鄰近之道路亦非通衢大道
      ，僅係雙向道路，有照片在卷可稽，尤其寒冬深夜，過往人車更為稀少，縱被
      害人喊叫，未必有人聽見，甚至有聽見者皆不願多管閒事：：」，勘驗筆錄係
      記載現場白天之情形；原判決則係說明其夜間之狀況，難謂有相互牴觸；被告
      在警局初訊及檢察官偵查中已供認綑綁陳友泉在廁所上方水塔，且核與事實相
      符，原確定判決事實作上開之認定，並無違反採證法則，聲請人以此為再審之
      理由，亦與刑事訴訟法第四百二十條第一項第六款之規定不合。
三、綜上所述，本件聲請人所舉聲請再審之理由，核與上引法條所定無一相符，應認
    為無再審理由，爰依刑事訴訟法第四百三十四條第一項，裁定如主文。
中    華    民    國      九十      年       十       月      十九      日
                              臺灣高等法院高雄分院刑事第七庭
                                  審判長法官  王光照
                                        法官  黃仁松
                                        法官  黃憲文
右正本證明與原本無異。
如不服本裁定應於送達後五日內向本院提出抗告狀。
                                      書記官  黃玉珠
中    華    民    國      九十      年       十       月     二十三     日
                                                                       ｋ


司法院資訊處製作；財團法人民間司法改革基金會備份。
